ACORDAO-COMPLETO-2536980

ACÓRDÃO 2906/2022 ATA 18/2022 - SEGUNDA CÂMARA

VISTOS, relatados e discutidos estes embargos de declaração opostos por Isabel Cristina Groba Vieira, Antonio Carlos Welter e Jerusa Burmann Viecili contra o Acórdão 1642/2022-TCU-Segunda Câmara, por meio do qual esta Corte determinou a instauração de tomada de contas especial a fim de dar continuidade à apuração dos prejuízos decorrentes do modelo adotado pelo Ministério Público Federal para o pagamento de diárias e passagens a procuradores no âmbito da força-tarefa da Operação Lava-Jato em Curitiba,
ACORDAM os Ministros do Tribunal de Contas da União, reunidos em sessão da Segunda Câmara, ante as razões expostas pelo Relator, em:
9.1. com fundamento nos arts. 32, inciso II, e 34 da Lei 8.443/1992, conhecer e rejeitar os embargos de declaração.
9.2. dar ciência deste acórdão aos embargantes.

Embargos de declaração opostos contra acórdão por meio do qual esta Corte determinou a instauração de tomada de contas especial a fim de dar continuidade à apuração dos prejuízos decorrentes do modelo adotado pelo Ministério Público Federal para o pagamento de diárias e passagens a procuradores no âmbito da força-tarefa da Operação Lava-Jato em Curitiba.

Segunda Câmara

Ministério Público Federal.

3. Embargantes: Isabel Cristina Groba Vieira (XXX.398.621-XX); Antonio Carlos Welter (XXX.615.420-XX); Jerusa Burmann Viecili (XXX.740.240-XX)..

13.1. Ministros presentes: Augusto Nardes (na Presidência), Bruno Dantas (Relator) e Antonio Anastasia.
13.2. Ministro-Substituto convocado: Marcos Bemquerer Costa.
13.3. Ministro-Substituto presente: André Luís de Carvalho.

ACORDAO-COMPLETO-2547720

Acórdão de Relação 4644/2022 - Segunda Câmara

Acórdão de Relação

BRUNO DANTAS

Ministro Bruno Dantas.

Trata-se de embargos de declaração opostos por Isabel Cristina Groba Vieira, Antonio Carlos Welter e Jerusa Burmann Viecili contra o Acórdão 1642/2022-TCU-Segunda Câmara, por meio do qual esta Corte determinou a instauração de tomada de contas especial a fim de dar continuidade à apuração dos prejuízos decorrentes do modelo adotado pelo Ministério Público Federal para o pagamento de diárias e passagens a procuradores no âmbito da força-tarefa da Operação Lava-Jato em Curitiba.
Por não estarem arrolados nos autos, os responsáveis não foram notificados da deliberação ora embargada, que foi proferida em 12/4/2022. Os embargos foram opostos em 4/5/2022 (peças 50, 53 e 56) , todos praticamente com o mesmo teor.
Os embargantes alegam que a deliberação recorrida estaria eivada de:
2.1. omissão decorrente de não ter sido submetida ao Plenário a questão da competência da Segunda Câmara para julgar a representação;
2.2. omissão da unidade instrutora ao não realizar, injustificadamente, as oitivas e diligências supostamente determinadas por meio de despacho à peça 23.
Diante das questões aduzidas, os embargantes finalizam os expedientes com o seguinte pedido:
"19. Pelo exposto, requer-se que Vossa Excelência receba os presentes embargos declaratórios para que (a) reconheça a incompetência dessa 2ª Câmara para conhecer da representação, tornando nulos todos os atos praticados e determinado a remessa dos autos ao Plenário desse C. Tribunal de Contas da União; e (b) seja reconhecida a presença de omissões e contradições no julgado, na medida em que deixaram de ser atendidas várias determinações de diligências tidas como indispensáveis para a delimitação da alegada irregularidade, bem como da definição das responsabilidades decorrentes, determinando-se, em consequência, o retorno do processo à fase anterior, revogando-se a instauração da Tomada de Contas."
É o relatório.

Guilherme Augusto Ferreira Fregapani (34406/OAB-DF) e outros, representando Antonio Carlos Welter, Isabel Cristina Groba Vieira e Jerusa Burmann Viecili.

Subprocurador-Geral Lucas Rocha Furtado.

REPRESENTAÇÕES DO MINISTÉRIO PÚBLICO DE CONTAS E DE PARLAMENTARES. MINISTÉRIO PÚBLICO FEDERAL. POSSÍVEIS IRREGULARIDADES NA GESTÃO ADMINISTRATIVA DA FORÇA-TAREFA DA OPERAÇÃO LAVA-JATO. DILIGÊNCIAS. ADOÇÃO DE PRÁTICAS ANTIECONÔMICAS EM RELAÇÃO ÀS CONCESSÕES DE DIÁRIAS E PASSAGENS. INSTAURAÇÃO DE TOMADA DE CONTAS ESPECIAL. EMBARGOS DE DECLARAÇÃO. CONHECIMENTO E REJEIÇÃO.

REPRESENTAÇÃO (REPR)

Secretaria de Controle Externo da Administração do Estado (SecexAdministração).

Trata-se de embargos de declaração opostos por Isabel Cristina Groba Vieira, Antonio Carlos Welter e Jerusa Burmann Viecili contra o Acórdão 1642/2022-TCU-Segunda Câmara, por meio do qual esta Corte determinou a instauração de tomada de contas especial a fim de dar continuidade à apuração dos prejuízos decorrentes do modelo adotado pelo Ministério Público Federal para o pagamento de diárias e passagens a procuradores no âmbito da força-tarefa da Operação Lava-Jato em Curitiba.
Preliminarmente, registro que, apesar de não terem sido arrolados nos presentes autos, os embargantes devem ser reconhecidos como interessados no processo, já que a decisão proferida pode vir a afetar seus direitos.
Assim sendo, conheço os presentes embargos, com fundamento nos arts. 32, inciso II, e 34 da Lei 8.443/1992.
Inicialmente, não merece acolhida o argumento de que a Segunda Câmara não teria competência para julgar esta representação.
Questão semelhante foi suscitada no agravo oposto no TC Processo 006.470/2022-0 e rechaçada por meio do Acórdão 1104/2022-TCU-Plenário, cujos fundamentos reproduzo a seguir:
"3. Em resumo, o agravante alega:
3.1. preliminarmente, a incompetência da Segunda Câmara para julgar esta tomada de contas especial, nos termos do art. 15 do Regimento Interno do TCU;
 (...) 
5. No que diz respeito à questão preliminar suscitada, não assiste razão ao agravante.
6. O art. 15 do Regimento Interno do TCU estabelece as competências do Plenário nos seguintes termos:
'Art. 15. Compete privativamente ao Plenário, dirigido pelo Presidente do Tribunal:
I - deliberar originariamente sobre:
 (...) 
j) realização de fiscalizações em unidades do Poder Legislativo, do Supremo Tribunal Federal, dos Tribunais Superiores, da Presidência da República, do Tribunal de Contas da União, do Conselho Nacional de Justiça, do Conselho Nacional do Ministério Público, bem como do Ministério Público da União e da Advocacia-Geral da União;
 (...) ' (grifo acrescido) 
7. Da leitura desse dispositivo, extrai-se que compete ao Plenário decidir quanto à realização de fiscalização nas unidades lá arroladas. Ou seja: para que seja inserida no plano de fiscalização desta Corte uma fiscalização no Ministério Público da União ou em quaisquer dos órgãos listados no art. 15, inciso I, alínea 'j', do Regimento Interno do TCU, a proposta deve ser submetida ao Plenário desta Casa.
8. O aludido dispositivo não trata, portanto, do julgamento de mérito de representação formulada perante esta Corte versando sobre atos administrativos ou contratos envolvendo os órgãos lá mencionados.
9. Aprofundando o exercício hermenêutico, transcrevo o art. 17 do Regimento, que trata sobre a competência das Câmaras:
'Art. 17. Compete à Primeira e à Segunda câmaras deliberar sobre:
 (...) 
IV - representação, exceto a de que trata a alínea l do inciso I do art. 15;
 (...) '
10. Confirmando o entendimento acima registrado, o art. 17, inciso IV, do Regimento Interno do TCU estabelece que cabe às Câmaras julgar processos de representação formulados sobre qualquer unidade jurisdicionada a esta Corte. A única exceção lá aposta diz respeito às representações formuladas por equipe de fiscalização desta Corte. Não é o caso destes autos.
11. Ressalto que, em diversas oportunidades, já foram julgadas pelas Câmaras representações e denúncias versando sobre atos administrativos ou contratos do Poder Legislativo, dos Tribunais Superiores, da Presidência da República, do Conselho Nacional de Justiça, do Ministério Público da União e da Advocacia-Geral da União, a exemplo dos Acórdãos 1.122/2022, 9.546/2020, 14.539/2019, 6.072/2019, 3.125/2016, 2.330/2016, 3.043/2016, 2.605/2016, 4.028/2016, 2.941/2015, 464/2014, 2.994/2014, 1.976/2014, 7.925/2014, 1.216/2014 e 5.5762/2013, da Primeira Câmara, e 1.642/2022, 9.748/2020, 9.508/2017, 2.122/2017, 6.790/2017, 744/2015, 3.472/2015, 3.680/2014, 2.205/2014, 556/2014, 417/2014 e 1.669/2013, da Segunda Câmara.
12. Portanto, não assiste razão ao agravante quanto à alegada incompetência da Segunda Câmara para julgamento e processamento desta tomada de contas especial.
13. Tampouco há motivo para anular ou ratificar as decisões anteriormente tomadas ou a devolução de prazo para a defesa." (sublinhados acrescidos) 
Considerando que o Plenário desta Corte já decidiu pela competência da Segunda Câmara para o julgamento da presente representação, rejeito os argumentos dos embargantes nesse sentido.
No que diz respeito à alegada omissão da unidade instrutora por não ter realizado as oitivas e diligências que, supostamente, teriam sido determinadas por meio de despacho à peça 23, julgo relevante transcrever o seguinte excerto do elucidativo Acórdão 3339/2013-TCU-Primeira Câmara acerca da natureza dos embargos declaratórios:
"A omissão para o acolhimento dos declaratórios é a que diz respeito à questão que deveria ter sido apreciada pelo colegiado mas não o foi. Não constitui omissão ou contradição a adoção de entendimento diverso do preferido pela parte, segundo seus próprios critérios de justiça e de acordo com sua particular interpretação das leis e da jurisprudência. Não há falar em omissão quando o acórdão analisa todas as questões submetidas a exame e as decide com base em teses jurídicas, jurisprudência, interpretação de leis e análise dos fatos que são diversos dos que os jurisdicionados entendem como mais adequados.
 (...) a contradição deve estar contida nos termos do decisum atacado, este compreendido no âmbito desta Corte como o conjunto: Relatório, Voto e Acórdão. Não cabe alegação de contradição entre o acórdão embargado e 'doutrina', 'jurisprudência' ou mesmo 'comando legal'. A alegação é pertinente em recurso de reconsideração ou pedido de reexame, no qual o comando atacado é contrastado com a jurisprudência, a doutrina e o ordenamento jurídico. Entretanto, é descabida em embargos de declaração, cuja única finalidade é esclarecer ou integrar a decisão embargada, excepcionalmente modificando-a."
A omissão ou contradição alegada pelos embargantes diz respeito a medidas que, no seu entendimento, deveriam ter sido adotadas em etapas preliminares das apurações empreendidas nestes autos. Não houve questionamento acerca de elementos constantes nos autos que deveriam ter sido analisados e não o foram, ou sobre eventual contradição entre os dispositivos da deliberação e as análises empreendidas no voto da deliberação embargada.
Portanto, não merece acolhida o argumento dos embargantes.
Ainda assim, esclareço que, no âmbito do despacho à peça 23, não determinei a realização de diligências ou oitivas.
O que determinei naquela oportunidade (peça 23) foi que a SecexAdministração apurasse o valor do débito, identificasse os responsáveis e elaborasse proposta de citação.
A forma como se daria essa apuração não foi por mim determinada. Na realidade, considerando que, naquele mesmo despacho, registrei que o dano ao erário já estava configurado, esperava-se que a unidade instrutora trabalhasse os dados que já constavam nos autos. Entretanto, eventual diligência que se fizesse necessária já estaria previamente autorizada e independeria do aval deste Relator.
Em momento algum, determinei que fossem realizadas oitivas das partes em sede desta representação. A proposta de citação a que fiz menção no despacho deveria ser submetida a este Relator para que, quando da conversão destes autos em tomada de contas especial, elas já fossem imediatamente determinadas, em prol da celeridade processual.
Nada obsta que, discordando das análises empreendidas pela SecexAdministração quanto à suficiência da documentação disponível, este Relator tenha optado por não prolongar desnecessariamente as apurações preliminares e converter, de pronto, os autos em tomada de contas especial.
Não há cerceamento de defesa decorrente da não realização de oitiva previamente à conversão dos autos em tomada de contas especial. Em suas alegações de defesa, os responsáveis terão a oportunidade de trazer aos autos todos os elementos de prova e argumentos que considerem necessários ao deslinde das questões suscitadas até o momento. 
Portanto, devem-se conhecer e rejeitar os embargos ora opostos.
	Ante o exposto, voto por que este Tribunal adote o acórdão que submeto à deliberação deste Colegiado.
TCU, Sala das Sessões, em 7 de junho de 2022.
Ministro BRUNO DANTAS 
Relator